## Instruksjoner

Denne oppgaven skal løses interaktivt i RStudio ved å legge inn egen kode og kommentarer. Det ferdige dokumentet lagres med kandidatnummeret som navn `[kandidatnummer]_SOK1004_C3_H22.qmd` og lastes opp på deres GitHub-side. Hvis du har kandidatnummer 43, så vil filen hete `43_SOK1004_C3_H22.qmd`. Påse at koden kjører og at dere kan eksportere besvarelsen til pdf. Lever så lenken til GitHub-repositoriumet i Canvas.

## Bakgrunn

Hvor mye har økte kraftpriser bidratt til prisveksten i år? I denne oppgaven skal vi benytte prisdata fra SSB til å besvare dette spørsmålet. Jeg anbefaler dere å lese [Konsumprisindeksen - en levekostnadsindeks](https://www.ssb.no/priser-og-prisindekser/artikler-og-publikasjoner/_attachment/203142?_ts=1495b28c170) av Randi Johannesen, Økonomiske analyser 5/2014.

## Oppgave I: Tolk vekstbidraget

For å forstå øvelsen skal vi først se nærmere på hvordan en prisindeks bygges opp. La $P_{t}$ være verdien til konsumprisindeksen i tid $t$, gitt av et vektet gjennomsnitt av $n\geq1$ priser eller prisindekser

$$
P_{t}=\sum_{i=1}^{n}v_{i,t}p_{i,t} \hspace{1cm} (1)
$$

hvor vektene summerer til én i hver periode $t$, $\sum_{i=1}^{n}v_{i,t}=1$. Vi vil se på månedlig KPI på undergruppenivå, hvor $n=93$ og $t$ løper fra januar 1979 til august 2022.

Vi betegner endringen over tolv måneder i KPI ved $P_{t}-P_{t-12} := \Delta P_{t}$, eller

$$
\Delta P_{t}=\sum_{i=1}^{n} v_{i,t} p_{i,t}-\sum_{i=1}^{n} v_{i,t-12} p_{i,t-12}=\sum_{i=1}^{n} \Delta (v_{i,t} p_{i,t}).\hspace{1cm}(2)
$$

Merk at både vektene og prisene kan endre seg fra $t-12$ til $t$. I praksis vil vektene endre seg lite. For å forenkle fremstillingen vil vi anta at $v_{i,t}=v_{i,t-12}$. I tillegg så deler vi uttrykket på $P_{t-12}$, og ganger med $100$. Da har vi

$$
100\times\frac{\Delta P_{t}}{P_{t}}=100\times\frac{\sum_{i=1}^{n} v_{i,t-12}\Delta p_{i,t}}{P_{t-12}}. \hspace{1cm} (3)
$$

På venstre side av likhetstegnet har vi prosentvis tolvmåneders endring i konsumprisindeksen, eller inflasjon. På høyre side har vi en sum med $n$ argumenter. Vi fokuserer nå på et vilkårlig element $i$,

$$
100 \times \frac{v_{i,t-12} \times \Delta p_{i,t}}{P_{t-12}}. \hspace{1cm} (4)
$$

Tolk ligning $(4)$. Gi en konkret forklaring på hva tallet representerer.

*Svar*

*Summen av ligning* $(4)$ *er økningen i kpi for element* $i$ *i prosent gitt at den har samme vekt i* $t$ *som* $t-12$*. Den ganger vekten for 12 måneder siden med endring i pris, deler dette på verdien av konsumprisindeksen for 12 måneder siden og ganger resultatet med 100.*

# Oppgave II: Rydd i data

Vi begynner med å rydde og laste inn pakker.

```{r}
rm(list=ls()) 
library(tidyverse)
library(lubridate)
library(rjstat)
library(janitor)
library(gdata)
library(httr) 
```

Vi bruker dataene fra [Tabell 0313: Konsumprisindeksen fra SSB](https://www.ssb.no/priser-og-prisindekser/konsumpriser/statistikk/konsumprisindeksen). Jeg laster ned ved hjelp av API. Se [brukerveiledningen](https://www.ssb.no/api/pxwebapi/_/attachment/inline/019c05e0-35ad-4757-87a0-ba7fbf4a68e2:46a164479bc10a67eee4b472cd891f001ca19da5/Api_brukerveiledning.pdf) her.

```{r}
url <- "https://data.ssb.no/api/v0/no/table/03013/"

query <- '{
  "query": [
    {
      "code": "Konsumgrp",
      "selection": {
        "filter": "vs:CoiCop2016niva4",
        "values": [
          "01.1.1",
          "01.1.2",
          "01.1.3",
          "01.1.4",
          "01.1.5",
          "01.1.6",
          "01.1.7",
          "01.1.8",
          "01.1.9",
          "01.2.1",
          "01.2.2",
          "02.1.1",
          "02.1.2",
          "02.1.3",
          "02.2.0",
          "03.1.1",
          "03.1.2",
          "03.1.3",
          "03.1.4",
          "03.2.1",
          "03.2.2",
          "04.1.1",
          "04.1.2",
          "04.2.1",
          "04.2.2",
          "04.3.1",
          "04.3.2",
          "04.4.0",
          "04.5.1",
          "04.5.3",
          "04.5.4",
          "04.5.5",
          "05.1.1",
          "05.1.2",
          "05.2.0",
          "05.3.1",
          "05.3.2",
          "05.3.3",
          "05.4.0",
          "05.5.1",
          "05.5.2",
          "05.6.1",
          "05.6.2",
          "06.1.1",
          "06.1.2",
          "06.1.3",
          "06.2.1",
          "06.2.2",
          "06.2.3",
          "07.1.1",
          "07.1.2",
          "07.1.3",
          "07.2.1",
          "07.2.2",
          "07.2.3",
          "07.2.4",
          "07.3.1",
          "07.3.2",
          "07.3.3",
          "07.3.4",
          "08.1.0",
          "08.2.0",
          "08.3.0",
          "09.1.1",
          "09.1.2",
          "09.1.3",
          "09.1.4",
          "09.1.5",
          "09.2.1",
          "09.2.2",
          "09.3.1",
          "09.3.2",
          "09.3.3",
          "09.3.4",
          "09.4.1",
          "09.4.2",
          "09.5.1",
          "09.5.2",
          "09.5.4",
          "09.6.0",
          "11.1.1",
          "11.1.2",
          "11.2.0",
          "12.1.1",
          "12.1.2",
          "12.1.3",
          "12.3.1",
          "12.3.2",
          "12.4.0",
          "12.5.2",
          "12.5.4",
          "12.6.2",
          "12.7.0"
        ]
      }
    },
    {
      "code": "ContentsCode",
      "selection": {
        "filter": "item",
        "values": [
          "KpiIndMnd",
          "KpiVektMnd"
        ]
      }
    }
  ],
  "response": {
    "format": "json-stat2"
  }
}'

hent_indeks.tmp <- url %>%
  POST(body = query, encode = "json")

df <-  hent_indeks.tmp %>%
  content("text") %>%
  fromJSONstat() %>%
  as_tibble()
```

Følgende kode benytter kommandoen `ymd` fra `lubridate` til å lage en anstendig tidsserie.

```{r}
df <- df %>%
separate(måned, 
         into=c("year", "month"), 
         sep="M") %>% 
mutate(dato = ymd(paste(year, month, "1")))
```

Nå er det deres tur til å rydde. Slett variablene `year` og `month`. Gi variablene formålstjenlige navn. Påse at variablene har riktig format. Fjern data fra før år 2011, slik at vi kan beregne vekst tolvmåneders endring fra 2012. Løs oppgaven slik at du ekstraherer navnene på variablene og verdiene ved hjelp av kode.

**Hint.** Bruk `as.Date()` for å filtrere på datoer.

```{r}
df <-df %>% 
  filter(year >= 2011) %>% #filtrerer fra og med 2011
  subset(select = -c(year, 
                     month)) %>% 
  mutate(dato = as.numeric(dato))%>%  #fjerner year, month
  rename(varegruppe = konsumgruppe, 
         indeks = statistikkvariabel, 
         verdi = value) #gir nye navn til de gjenværende variablene
for (i in colnames(df1)){
  print(paste("Variabel", i, "er av type:", class(df1[[i]])))
}# sjekker typen til variablene, jeg velger å gjøre/beholde dato som numeric fordi det passer best med hvordan jeg har løst de videre oppgavene
```

# Oppgave III: Beregn et vektet gjennomsnitt

Vi skal nå beregne KPI som et vektet gjennomsnitt av konsumgruppene og sammenlign med totalindeksen.

## Oppgave IIIa: Endre verdi på vektene

Del vektene i `df` på 1000, og sjekk at de summerer seg til om lag `1` for hver måned. Hvor store avvik får du?

```{r}
x <- (unique(df$dato))#finn de unike datoene

 for (i in x) {
   z <- df %>% 
     filter(dato == i,
            indeks == "Konsumprisindeks (vekter)");
   print(paste("Dato:", 
                 as.Date(i, 
                         origin = "1970-01-01"), #R regner fra
                 " verdi:",
                 sum((z$verdi)/1000,
                     na.rm = TRUE), 
                 " avvik:", #avrundet til 4 desimaler
                 round((1 - sum((z$verdi)/1000,
                     na.rm = TRUE)), 
                     digits = 5),
                 "prosentavvik:",
                 round(((1 - sum((z$verdi)/1000,
                     na.rm = TRUE))*100), digits=5)))
                 }

rm(i, query, url, df1, hent_indeks.tmp, z)
#For hver verdi (i) i listen x (så hver unike dato registrert i df1$dato) -> lag en liste fra df1 filtrert på datoen og variabel -> skriv en streng med dato(i)(r regner fra 01.01.1970, hence origin), sum av verdi/1000, avvik dette blir fra 1 (avrundet da noen ble veldig lange)(fjernet NA siden det fra 2020 ikke registreres 'flytende brensel') i tall og prosent.
```

## Oppgave IIIb: Beregn prisindeksen fra gruppene med vekter

Beregn en totalindeks hvor dere bruker vektene og verdiene på prisindeks i formel $(1)$ fra oppgave I. Hvordan kan du vite om beregningen er riktig?

$$

$$

```{r}
x <- (unique(df$dato))#finn de unike datoene
a <- vector()
b <- vector()
total_avvik <- vector()
total_avvik1 <- vector()
for (i in x) {
   z <- df %>% 
     filter(dato == i,
            indeks == "Konsumprisindeks (vekter)");
   y <- df %>% filter(dato == i,
            indeks == "Konsumprisindeks (2015=100)");
   a <- append(a, sum((z$verdi * y$verdi)/1000, na.rm = TRUE))
   b <- append(b, i)
   total_avvik <- append(total_avvik, sum(((z$verdi * y$verdi)/1000) + (1 - sum((z$verdi)/1000, na.rm = TRUE))))
   total_avvik1 <- append(total_avvik, sum((((z$verdi)/1000) + (1-sum((z$verdi)/1000))*(y$verdi)), na.rm = TRUE)))
}


df1 <- df %>% 
  add_row(varegruppe = "Total", 
          indeks = "Total(vekt*indeks)", 
          verdi = a, 
          dato = b)
df1 <- df1 %>% 
  mutate(dato = as.Date(dato, origin = "1970-01-01"))
df2 <- df1 %>% 
  subset(select = c("varegruppe", "indeks", "verdi", "dato"))
total_avvik1
```

*Svar*

*SSB skriver på sine sider at* F.o.m. 2017 er referanseår 2015=100 *så om beregningene er riktige burde jeg kunne regne meg tilbake fra 2017 til 2015 og få 100*

# Oppgave IV: Beregn kraftprisens bidrag til vekst

Lag en figur som illustrerer vekstbidraget til konsumgruppen "Elektrisitet, inkludert nettleie." Gi figuren en anstendig tolkning.

```{df %>%}
  ggplot(aes(x=dato))+
  filter(varegruppe == "Elektrisitet inkludert nettleie", ) %>% 
  geom:line(y = verdi)

```

*\[Besvar oppgave IV her.\]*

# Oppgave V

I oppgave IV beregnet vi den direkte effekten av kraftpriser på konsumprisindeksen, gjennom husholdningenes eget forbruk. Diskuter hvorvidt høye kraftpriser indirekte kan bidra til konsumprisvekst.

*\[Besvar oppgave V her.\]*
